臺灣高等法院花蓮分院刑事判決　　　95年度上更(一)字第87號
上　訴　人　臺灣臺東地方法院檢察署檢察官
上　訴　人
即　被　告　丙○○
　　　　　　乙○○
上列2人共同
選任辯護人　吳漢成律師
上列上訴人因貪污治罪條例案件，不服臺灣臺東地方法院90年度
訴字第269號中華民國93年7月9日第一審判決（起訴案號：臺灣
臺東地方法院檢察署90年度偵字第49、50號、91年度偵字第133
、474號），提起上訴，本院判決後，經最高法院發回更審，本
院判決如下：
    主  文
原判決關於丙○○、乙○○部分撤銷。
丙○○、乙○○均無罪。
    理  由
一、公訴意旨略以：丙○○係臺東縣議會第14屆議員，為民選之
    公職人員，係依據法令從事於公務之人員。緣臺東縣政府自
    民國81會計年度起，在該府民政局自治事業課承辦業務之下
    ，依臺東縣議會議員人數，編列預算科目為「地方經建建議
    設備」之預算（下稱小型工程及設備補助款），88、89會計
    年度時，每位臺東縣議會議員編列新臺幣（下同）350萬元
    ，由臺東縣議會之議員，主動通知臺東縣政府動用相關經費
    補助各議員指定之受補助單位。丙○○本應體察民意需求，
    提出適切之補助建議，增進人民之福祉，克盡民意代表之職
    責，以不負選民所託，詎渠竟基於意圖為自己不法所有之概
    括犯意，利用身為臺東縣議會議員，享有指定臺東縣政府動
    支補助款補助特定受補助單位職權之機會，與臺東縣議會議
    長吳俊立（另案審理）介紹熟識之陳志隆（另案審理）商議
    ，由丙○○擇定得以高價購買商品或勞務之社團組織或學校
    ，並決定補助款之額度，發函向臺東縣政府詐稱動支小型工
    程及設備補助款補助渠決定之受補助單位及金額（受補助社
    團組織與學校及其補助金詳如附件所示），使臺東縣政府陷
    於錯誤而將補助金額依丙○○指示撥付，嗣再由陳志隆向受
    補助單位宣稱，渠係依丙○○之指示承包丙○○支用小型工
    程及設備補助款所發包之工程或設備採購之廠商，並依其預
    定包含須支付予丙○○2成回扣之高價出售商品或勞務予受
    補助之社團組織或學校，而陳志隆則在丙○○指示臺東縣政
    府補助受補助單位後，按額度以現金支付補助款2成之回扣
    即14萬元予丙○○收受，共同利用職務上之機會詐取財物臺
    東縣政府至少14萬元之補助款。89年3、4月間，丙○○恃陳
    志隆冀求能藉包攬議員補助款所製造之交易機會從中獲取暴
    利而有求於丙○○，復藉口有使用電腦之需要而向陳志隆要
    求賄賂，陳志隆因有求於人，乃向臺東縣慈輝電有限公司、
    瀚誠企業有限公司及佳能行等商號購買多媒體電腦及週邊設
    備一套，並由慈輝電腦有限公司之職員送交丙○○收受（陳
    志隆行賄部分另依證人保護法規定為不起訴處分）。同年5
    、6月間，丙○○明知其先前收受之上開多媒體電腦及週邊
    設備係陳志隆交付之賄賂，竟指示具犯意連絡之助理乙○○
    ，發函臺東縣政府假借補助臺東縣池上鄉福原社區發展協會
    （以下簡稱福原社區）名義，指定補助福原社區10萬元，再
    通知陳志隆出具內容虛妄之10萬元統一發票交丙○○辦理核
    銷手續，共同詐取臺東縣政府該筆10萬元之補助款，而陳志
    隆仍由該筆10萬元補助款中抽取2成即2萬元之回扣交付丙○
    ○，因認被告丙○○、乙○○均犯貪污治罪條例第5條第1項
    第2款之利用職務上機會詐取財物罪，被告丙○○並犯貪污
    治罪條例第4條第1項第5款之對於違背職務之行為收受賄賂
    罪嫌。
二、按犯罪事實應依證據認定之，無證據不得推定其犯罪事實，
    不能證明被告犯罪者，應諭知無罪之判決，刑事訴訟法第15
    4條第2項、第301條第1項前段分別定有明文。次按被告或共
    犯之自白，不得作為有罪判決之唯一證據，仍應調查其他必
    要之證據，以察其是否與事實相符，同法第156條第2項亦定
    有明文。再按共同被告不利於己之陳述，固得採為其他共同
    被告犯罪之證據，惟此項不利之陳述，須無瑕疵可指，而就
    其他方面調查，又與事實相符，始得採為其他共同被告犯罪
    事實之認定（最高法院83年度台覆字第124號判決參照）。
    末按貪污治罪條例第5條第1項第2款之公務員利用職務上之
    機會，詐取財物罪，性質上仍屬詐欺罪之一種，故應以行為
    人（依據法令從事公務之人員，或受公務機關委託承辦公務
    之人）有圖為自己不法所有之主觀犯意存在，並表現於外，
    在客觀上有利用其可乘之事機而使相對人陷於錯誤致交付財
    物，以遂其獲取不法所有犯意之目的者，始足當之（最高法
    院83年度台上字第6706號判決意旨參照）。
三、本件檢察官認被告丙○○、乙○○涉犯上開犯行之證據如下
    ：
（一）證人即共同被告陳志隆之自白。
（二）證人陳聰智、陳超俊、羅王雪芬、張登永、莊文察、蔡佩
      吟、李美鄉、余德章、陳信良、柯志宏、白健峰、鄭惠珍
      、吳金添、楊秀蘭等之證述。
（三）臺東縣政府憑證粘貼單並領據、粘貼憑證並統一發票或收
      據、估價單、工程報價單、工程決算書、驗收紀錄表、工
      程承攬契約、財物購置契約、財物購置決算書、統一發票
      影本、自放置在臺東縣池上鄉福原社區發展協會之電腦所
      存放檔案中列印之丙○○所書89年6月20日借據等。
四、被告辯解：
（一）被告丙○○辯稱伊係依程序提出聲請，是否准許為縣政府
      之權限，且未直接接觸經費之使用，既無收受賄賂，亦無
      利用職務上機會詐取財物之行為等語。
（二）被告乙○○則辯稱稱伊係福原社區理事，被告丙○○為縣
      議員亦兼社區監事，因社區之需要而請求議員幫忙爭取補
      助電腦，並依程序提出聲請，並無不法所有之意圖，且伊
      係事後方任被告丙○○議員之助理，因電腦爭取到後，理
      事長住處正整修，無法放置電腦，故暫寄放民眾服務社，
      再搬至議員服務處，待理事長住處整修完成即將電腦送回
      ，並無利用機會詐取財物之行為等語。
五、本院之判斷：
（一）本案證據之證據能力部分─
  １、辯護人對下列證據爭執其證據能力：
    (1)證人陳志隆於調查站東機組之供述為審判外陳述，無證據
      能力。
    (2)證人陳志隆於89年12月15日、90年1月5日、95年2月16日
      、95年3月28日、95年9月3日在偵查中之供述，未經具結
      ，亦無特別可信之處，無證據能力。
  ２、檢察官則以：陳志隆在調查站之供述，依刑事訴訟法施行
      法規定，為已進行過之程序有效力，故應有證據能力，而
      在偵查中雖未具結，然依當時之刑事訴訟法第186條第3款
      規定，與本案有共犯關係者，不得令其具結，陳志隆與本
      件被告2人有共犯關係，本不得令其具結，故在偵查中之
      陳述亦有證據能力。
  ３、經查：
    (1)證人陳志隆於東機組調查時敘及有關被告丙○○、乙○○
      部分，訊問日期分別係89年12月15日及90年1月3日，然經
      本院於另案審理中勘驗錄音、錄影帶結果，89年12月15日
      證人陳志隆於東機組訊問時，調查人員向陳志隆表示其係
      以證人身分接受訊問，因此選任之辯護人不得在場，辯護
      人隨即離開訊問地點，有勘驗筆錄1紙在卷足憑（見原審
      卷二第44頁），然證人陳志隆於東機組訊問時，所訊問內
      容非僅攸關被告丙○○、乙○○部分，尚涉及其本身個人
      有無刑事責任部分，既然陳志隆陳述之事實攸關本身犯罪
      之事項，訊問的人員應告知得拒絕證言，且應告知得選任
      辯護人，但本件訊問人員並未讓陳志隆有再度選任辯護人
      在場之機會，是陳志隆於89年12月15日之訊問筆錄（見偵
      他146卷第30頁以下），有前開之違背程序事項，故無證
      據能力。
    (2)證人陳志隆於89年12月15日10時25分在臺灣臺東地方法院
      檢察署所為不利於己的陳述（偵他146卷頁51以下），90
      年1月5日、2月16日、3月28日及9月3日，於臺灣臺東地方
      法院檢察署應訊時，以被告身分應訊，所述涉及本案被告
      丙○○、乙○○部分，仍然具有自白的性質，檢察官有告
      知權利事項，被告仍然自白確實有交付回扣給丙○○（偵
      他146卷頁59），且無證據證明被告自白有出於非任意性
      的情形，亦經被告依刑事訴訟程序詰問，且未有顯不可信
      之情形，自具有證據能力。
（二）議員補助款之建議權是否屬縣議員職務上之行為？經查─
  １、本件之小型工程及設備補助款係臺東縣政府所推動，稱為
      「縣議員經建建設補助款制度」，將行政機關原來應該履
      行的責任，交給原本不應涉足行政機關行政作用的議員參
      與，制度設計上雖明顯地違反行政、立法分立的憲政原理
      ，又因為費用報銷制度之鬆弛，導致縣議員究竟是利用該
      制度積極地為選民爭取利益或藉此手段詐領財物之爭議，
      惟此項建議權均係由議員決定受補助單位及補助金額後，
      主動發函予臺東縣政府，而要求直接補助，且臺東縣政府
      因而於83會計年度時編列150萬元，84會計年度編列每位
      議員200萬元，85會計年度之額度為300萬元，86年會計年
      度起，再增加為350萬元，上述經費之動支，均係函知臺
      東縣政府即可動用相關經費撥付各議員指定之受補助單位
      ，故而實際上，縣議員此項建議款之指定行為，即係以身
      為縣議會議員而擁有之權利。
  ２、則上開指定受補助款制度既係縣議員基於其議員權限所為
      ，且因縣議員補助款制度幾乎完全依賴縣議員的建議就核
      撥款項，依其行為之內涵及外觀，均足以認定此係其職務
      上之行為，該項經費的使用自然屬於縣議員職務上之行為
      ，亦不因其不法利用而認無此職務上之權力，故被告辯稱
      此非其法定職掌云云，顯不足採，先予敘明。
（三）本件並無證據證明被告丙○○有向陳志隆收取賄賂（即回
      扣），理由分敘如下─
  １、被告丙○○是否收受賄款之唯一證據為證人陳志隆之證述
      。惟證人陳志隆於89年12月15日、90年1月3日在東機組調
      查時，雖然明確指證確實有交付回扣給被告丙○○，但該
      項證詞不具證據能力已如前述，自不能以之作為認定被告
      犯罪事實之證據。
  ２、又證人陳志隆在89年年12月15日於偵查時之證述，雖有證
      據能力，但證人在原審調查中陳稱並沒有給付任何回扣款
      （見原審卷一頁125），在原審審理中也明確證稱並沒有
      給付任何物品給任何單位（原審卷二頁149），再參以刑
      事訴訟法以交互詰問制度來確保證人證詞可信度之意旨，
      除非有其他特殊之情形，應該認為以證人在審理中經過詰
      問所為之證詞，可信度較高。而在本件情形，證人陳志隆
      在檢察官訊問時固然明確供稱交付回扣之情形，但該次陳
      述既係緊接著在調查站陳述之後，而在調查站所為之陳述
      由於程序不符法律之規定而無證據能力，更難以認定證人
      在緊接著進行的檢察官訊問程序，其陳述的真實性要比在
      審理中所為之陳述更高。故自不能以先後供述不一，而證
      詞有瑕疵之證人陳志隆之供述作為認定被告丙○○收取賄
      款之證據甚明。
  ３、至附件編號2所示之臺東縣鹿野鄉戶政事務所影印機及全
      自動蒸餾造水機購置乙案，依卷附臺東縣鹿野鄉戶政事務
      所憑證粘貼單上統一發票所示，臺東縣鹿野鄉戶政事務所
      係向設於臺東市○○街30號，負責人為黃振堂之明信行所
      購買，而非向證人陳志隆以其個人名義成立聯合商行、喬
      登行及普優瑪原住民建築勞動合作社所購買，亦無證據證
      明明信行係陳志隆以其個人名義所成立，是公訴人所提之
      證據尚不足以證明如附件1編號2所示之採購案，係由被告
      丙○○指定由陳志隆施作，亦無法以此證明被告丙○○有
      收受陳志隆所稱之「回扣」甚明。
  ４、至附件編號3所示之電腦設備，被告丙○○坦承確於擔任
      縣議員時曾向台東縣政府建議補助福原社區發展協會電腦
      1套，惟此係被告丙○○為福原社區申請補助之電腦設備
      ，並未由陳志隆另外再採購1套電腦供作賄賂之用，亦經
      證人陳志隆事後供述甚明。
  ５、附件編號4、5之工程，證人陳志隆於90年9月3日偵查時證
      稱，伊主動向萬安國小校長李美鄉表示，該等工程係丙○
      ○請伊來做的，請李美鄉幫忙，但李美鄉表示油漆工程希
      望能由池上一位彭姓油漆工來做，經協商後，該部分交由
      彭某施作等語。而證人即萬安國小校長李美鄉於東機組調
      查及偵查中均證稱：伊係於89年3月1日接獲政府補助款公
      文，才知悉丙○○議員補助萬安國小，之前從未曾要求丙
      ○○議員補助，而陳志隆係伊於接獲補助通知後幾天即來
      萬安國小，表示希望承包補助款之工程，伊知悉廠商來的
      如此快應該是丙○○指定的，因此亦不好拒絕等語。證人
      即萬安國小總務主任余德章於東機組調查及偵查時證稱：
      「（問：該2筆補助款丙○○有無指定廠商承作？）答：
      有的，指定由陳志隆承作。」及「（問：如何證明？）答
      ：油漆工程欲找池上鄉一位姓彭的油漆工來施作，但校長
      李美鄉告訴我要交給陳志隆承作，本人很不以為然，堅持
      由彭姓油漆工來施作，經校長與陳志隆協議後，陳志隆乃
      同意由彭某施作」等，均僅足以證明被告丙○○確實有建
      議補助，並且有部分工程交由陳志隆施作，但並無其他積
      極證據足以證明被告丙○○確有指示該工程由陳志隆施作
      ，更無法證明證人陳志隆有交付回扣之行為，自不能僅憑
      上開事證認定被告丙○○有收受賄賂（回扣）之犯行。
  ６、附件編號6的工程，亦僅有證人陳志隆在90年9月3日偵查
      中證稱：池上國際同濟會部分，係向乙○○接洽的，是被
      告丙○○交給我一張乙○○的名片，我拿名片去找乙○○
      的等語，並沒有其他積極證據證明被告丙○○有收受賄賂
      之犯行。
  ７、至卷附採購案之臺東縣政府憑證粘貼單並領據、粘貼憑證
      並統一發票或收據、估價單、財物購置契約、財物購置決
      算書，僅足以證明被告丙○○確有建議臺東縣政府補助如
      附件所示之單位，而如附件所示之單位亦確有辦理採購或
      施作如附件所示之工程，惟尚不足以證明證人陳志隆於承
      攬上開工程後，有交付施作工程所得之百分之20予被告丙
      ○○。
  ８、至如附件編號7所示之工程，確係被告丙○○建請臺東縣
      政府補助，亦由證人陳志隆所施作乙節，固據證人陳志隆
      證述在卷，並有領據及粘貼憑證各一紙在卷足憑，然公訴
      人並未提出任何證據證明該筆工程係因陳志隆交付電腦或
      有約定交付工程回扣予被告丙○○後，由被告丙○○指定
      由證人陳志隆施作，自難僅因係被告丙○○建請補助，而
      由證人陳志隆施作，即遽認被告丙○○前揭收賄行為。
  ９、故上開事實除同案被告陳志隆先後對有無交付回扣不同、
      交付賄款金額不明確之供述外（就被告丙○○收受陳志隆
      交付10萬元賄賂部分，證人陳志隆雖另經提起公訴，惟歷
      審均以證人陳志隆事後辯稱未交付賄款予被告丙○○，且
      其於調查站之筆錄無證據能力，在偵查中之供述雖有證據
      能力，惟或未說明計算方法，或未陳明賄款金額，已嫌籠
      統，亦無相關證據足資認定陳志隆自白與事實相符，而判
      決此部分無罪，現上訴第三審中），並無相關證據足資認
      定被告陳志隆前開自白與事實相符。綜上所述，公訴人所
      提出之證據，尚不足以證明被告丙○○就此部分確有如公
      訴人所指之收受賄賂（即回扣）之犯行。
（四）本件亦無證據證明被告2人就議員建議補助款，涉有利用
      職務上之機會詐取財物之證據，以下分敘之─
  １、福原社區確係合法成立之協會，且於82年7月5日成立，被
      告2人於案發時分別擔任理事及監事，有臺東縣政府95年
      10月3日函及所附資料附卷可參。起訴書及原審認定被告
      假借未成立之福原社區名義建請補助，即有誤解。
  ２、被告2人雖於89年6月間取得系爭電腦，惟於同年10月即將
      之送至吳金添住處，供福原社區使用，此有查獲時電腦係
      在吳金添住處之事實得證，故證人吳金添曾證稱福原社區
      不使用電腦之詞，即不可採，而被告2人辯稱因福原社區
      無固定辦公場所，故搬動電腦設備，並無不法所有意圖等
      語，即可信為實在。
  ３、至檢察官指稱被告丙○○於89年3、4月間藉口有使用電腦
      需要，向陳志隆要求賄賂，陳志隆乃購買上開電腦設備交
      付，迄同年5、6月間，丙○○始向臺東縣府建議補助福原
      社區採購電腦設備云云，然參以卷附臺東縣議會89年3 月
      9日東議十四議字第0712號函（見更二審卷），其主旨為
      ：檢送本會蔡議員連壽建議補助池上鄉福原社區發展協會
      等小型工程款共計…明細表乙份，此函為89年3月9日所發
      ，足證被告丙○○應早在89年3月9日前即已建議補助，並
      非至5、6月間始提出該建議（且依行政流程，應在當年2
      月間即已提出），亦足以證明證人吳金添所述其至89年8
      月方知補助電腦之詞，顯然時間之記憶有誤。故起訴書及
      原審於此亦有所誤解。又該電腦設備共10萬元，有發票附
      卷可證，且經福原社區製給收據，則被告丙○○提出建議
      後，陳志隆既有交付價值10萬元之電腦予福原社區（先置
      於擔任理事之被告乙○○工作處，再搬至亦擔任監事之被
      告丙○○服務處，於同年10月即送至社區理事長吳金添住
      處），則實無證據足以認定被告2人有何施用詐術，使人
      陷於錯誤而交付財物之行為。
  ４、況參以附件所示，被告丙○○提出申請補助時間均在89年
      2月或5月，且受補助單位涵括各單位，數額均不高，採購
      物品或名稱亦大皆與基層所需事項相符，實難認被告丙○
      ○、乙○○2人有特別為詐取電腦而利用福原社區名義之
      情形。故本件當係被告丙○○先依福原社區之需要（全體
      社區人員之要求，或個別理事之請求，或被告丙○○身兼
      監事而認知有需要等原因均可能），而依其職權向縣政府
      要求補助款，補助福原社區購買電腦，之後再與陳志隆接
      洽，陳志隆基於何項原因於未取得款項前，先交付貨品（
      即電腦）雖無法確認，但此仍不失為一般先送貨後付款之
      交易常態。況被告丙○○原既已認識陳志隆，被告丙○○
      身為議員，一般商人信用其償款能力，且所為又係臺東縣
      政府同意核撥之款項，當不可能有領取不到之情形，何況
      一般交易亦有數月票期之可能，故而陳志隆於確定福原社
      區可取得該補助款購買電腦後，雖款項尚未核撥，然既可
      確定，則基於商機，先送貨，後取款，均不違常理，故並
      無法以上開行為認定被告等自始即係基於詐欺財物或要求
      賄賂之證據。
  ５、至證人即陳志隆所經營聯合商行之員工白健峰於東機組訊
      問時證稱之：「於89年2、3月間，陳志隆告訴我丙○○要
      一臺電腦，請我和乙○○接洽，看他們需要什麼型式的，
      經本人和乙○○聯絡後，乃決定向慈暉電腦公司買一台電
      腦及軟體，向瀚誠企業有限公司買電腦桌椅，向佳能行買
      彩色噴墨列表機，依據乙○○指示，於3月間會同慈暉電
      腦公司人員及瀚誠公司人員將前開物品送到池上民眾服務
      社」等語，僅足以證明在89年3月間，被告乙○○確有向
      聯合商行訂購電腦及週邊設備一批，且電腦係送到池上民
      眾服務社，此均僅能證明確有電腦之交付，並無法證明被
      告2人有何詐欺之行為。再參以證人柯志宏證稱電腦係由
      一位自稱丙○○總幹事簽收，曾有人說該電腦係暫置該處
      ，俟丙○○服務處修好時，要其移機至丙○○服務處。證
      人即慈暉公司之職員柯志宏亦證稱：該批貨品（指電腦及
      軟體）是聯合商行白健峰向本公司訂購的，他要求本公司
      將貨品送到池上民眾服務社，貨品是本人送去安裝的，由
      一位自稱丙○○總幹事簽收，隔一段時間，丙○○服務處
      一位小姐打電話來要求本公司將該電腦移機至丙○○服務
      處．．．而本人至池上民眾服務社做服務的時，曾有人對
      我說，該電腦是暫放於此，俟丙○○服務處整修好時，要
      請本人移機至丙○○服務處」等語，依其證述亦僅能證明
      送貨地點，尚無法證明被告2人有不法所有之犯意。另證
      人即慈暉公司負責人羅王雪芳亦證稱：電腦是送到池上鄉
      民眾服務站，可是後來去維修時，電腦已經移到被告丙○
      ○服務處，也是該服務處的人員要求維修的等語，及證人
      即慈暉公司技術員陳信良復證稱：我只有去過丙○○議員
      服務處維修電腦3或4次等語，然系爭電腦僅有1台，且先
      送至民眾服務站，再送至被告丙○○服務處，此均經確定
      ，而其後電腦確係在社區理事長吳金添住處查獲，並非在
      被告丙○○住處查獲，足證被告丙○○及乙○○均未持有
      系爭電腦及週邊設備之事實，故上開證人之證詞均不足為
      認定被告2人有圖為自己不法所有之主觀犯意存在，並表
      現於外，在客觀上有利用其可乘之事機而使相對人陷於錯
      誤致交付財物，以遂其獲取不法所有犯意甚明。
  ６、而被告乙○○固坦承曾經辦理補助福原社區發展協會電腦
      之事實，此僅足證被告丙○○及乙○○確實有收受該套電
      腦設備，且是把電腦設備放在丙○○服務處使用，而依照
      被告2人所述，福原社區發展協會當時根本沒有固定的辦
      公處所，證人吳金添於原審調查時亦證稱：福原社區迄今
      仍無辦公室等語明確，是福原社區自89年3月起迄10月止
      ，理事長均為吳金添，且均無辦公處所，核與被告2人所
      辯相符。則證人吳金添於東機組及偵查時雖證稱：於89年
      8 月間，伊碰到乙○○時，乙○○表示有向蔡議員要一臺
      電腦給社區，那臺電腦目前留在服務處，而該臺電腦及電
      腦桌是89年10月初乙○○從丙○○服務處搬過來的等語，
      僅得證明系爭電腦係至89年10月間開始即從被告丙○○服
      務處搬至證人吳金添住處供福原社區使用。而本件經查獲
      係在數月之後（90年1月），則被告丙○○若有詐取財物
      之意，豈可能事先得知，於使用數月後即將系爭電腦送至
      吳金添住處？顯然被告丙○○、乙○○所述，因社區未有
      固定之辦公室，故電腦先置於擔任協會理事之被告乙○○
      管理之處，而因事後再擔任被告丙○○之助理，故搬至被
      告丙○○之服務處，待社區協會有辦公處後，即返還該部
      電腦之詞可信。
  ７、此並有存於電腦中，事後經檢察官扣案後於電腦中查得並
      列印之借用資料相符，按之常理，若有意在詐欺財物，實
      不可能於已返還之電腦資料中，尚製作借用收據，故「借
      據」不僅證明系爭電腦確有借用，其日期縱有不符，亦無
      礙借用事實之存在，而證人吳金添、鄭惠珍縱證述借據係
      於89年10月始製作，惟均未否認借用電腦事實，故本件實
      際上係被告丙○○、乙○○因均分別擔任社區理事或監事
      之職務，其對被告丙○○身議員身份所得爭取之補助款所
      購得之電腦，優先適用於其擔任義務職之協會中，雖有可
      議之處，但難認有何違法之處。況本件係於90年1月始經
      偵辦，並於吳金添家中扣得電腦，則在查獲前3個月，被
      告2人並不知會遭東機組調查，而電腦早在89年10月即遷
      回吳金添住處，被告何以得預見數月後之調查而虛偽開立
      借據？又若無借用電腦之事實，何以於無預警情形下，在
      吳金添處查獲電腦，而非在被告丙○○住處或服務處或被
      告乙○○家中查獲？故本件借用電腦之事實應明確。而吳
      金添於偵查及原審證述不同，係因偵查中檢察官提示予吳
      金添之核銷憑證係誤取另案林義力有關陳建台議員補助87
      年11月25日之核銷憑證，其後方知有誤，實則本件確有正
      常採購，除有公函外，並有89年6月之統一發票核憑證、
      縣政府撥款入福原社區之記錄、陳志隆員工莊文察簽領取
      款單等為據。
  ８、至證人即被告丙○○服務處之人員鄭惠珍於東機組調查及
      偵查時雖均供稱：伊於89年5月間至丙○○服務處上班，
      當時有一臺電腦，嗣於89年10月間被池上鄉福原村村長吳
      金添載走等語，及「（問：89年5月22日至89年9月底，妳
      使用該臺電腦是否大部分製作丙○○交給你的工作？）答
      ：我是做丙○○及乙○○交給我的工作，大部分是服務處
      的零用金帳目、民眾託付的意見及丙○○的一些私人文件
      ，另外乙○○也會叫我打一些池上鄉同濟會所發的邀請卡
      ，開會通知等文件」等語，僅足以證明被告丙○○有使用
      向臺東縣政府建議補助購買的電腦，惟無法以此證明被告
      丙○○除使用該部電腦外，有何不法所有之犯意，亦無法
      證明被告並未將之交給福原社區使用，皆係由被告使用之
      行為。至於丙○○向福原社區借用電腦之借據，證人鄭惠
      珍於東機組及偵查中均證稱：該借據是在89年6月20日之
      後有段時間才製作的，但乙○○要求我把時間押在89年6
      月20日等語，而證人吳金添於東機組調查及偵查時亦稱：
      伊在89年8月底前數日經乙○○告知有向丙○○要一臺電
      腦，隔數日乙○○拿了一張丙○○於89年6月20日出具給
      福原社區之借據，表示向福原社區借用電腦等物，雖借據
      所押日期顯然提前許多，至10月初乙○○突然將電腦等物
      載至我家等語，亦足以證明借用之事實，及嗣後確係將申
      請補助所購買之電腦送至福原社區之行為，惟並未有持有
      或將之據為己有之證據。
  ９、再參以證人陳志隆於90年2月16日在偵訊中之供述（見90
      年偵字第133號卷，頁19-23）：89年2、3月間丙○○僅說
      要電腦，並未強調他家缺電腦，且係與乙○○連絡要何形
      式電腦，未談到錢如何給，因平時即與丙○○有接洽議員
      補助款之事，故未考慮錢的事，認為以後丙○○應會想辦
      法將多一點議員補助款交伊處理，故就送了電腦，送電腦
      後丙○○有告知這筆錢係要由福原社區補助款撥給，事後
      乙○○打電話通知領電腦的錢，伊叫莊文察開車去拿，乙
      ○○通知領錢時，有要求製作原社區之領據及買電腦的發
      票、估價單、契約書及決算書等文件等語，核與被告2人
      之辯解大致相符。如前所述，貪污治罪條例第5條第1項第
      2款之公務員利用職務上之機會，詐取財物罪，性質上仍
      屬詐欺罪之一種，故應以行為人（依據法令從事公務之人
      員，或受公務機關委託承辦公務之人）有圖為自己不法所
      有之主觀犯意存在，並表現於外，在客觀上有利用其可乘
      之事機而使相對人陷於錯誤致交付財物，以遂其獲取不法
      所有犯意之目的者，始足當之。本件依上述之證據，均僅
      能證明被告2人確有使用系爭電腦之事實，既無法證明有
      利用機會使人陷於錯誤交付財物（確有買賣之事實），亦
      無法證明被告2人有將系爭電腦據為己有之不法所有意圖
      。
（五）此外復查無其他積極證據足以證明被告丙○○及乙○○有
      如公訴人所述之利用職務上機會詐取財物及被告丙○○有
      違背職務收受賄賂犯行，被告2人上開所辯，堪信為實在
      ，自應為被告2人無罪之諭知。
六、綜前所述，原判決論處被告2人罪刑，應屬有誤，本件並無
    積極證據證明被告丙○○涉犯貪污治罪條例第4條之罪，被
    告2人所為亦與貪污治罪條例第5條之要件有間，原審認被告
    2人涉犯貪污治罪條例第5條之罪，尚屬有誤，檢察官就原審
    認定無罪部分提起上訴，尚無理由，被告否認犯行，提起上
    訴，依上開所述，其辯解尚堪採信，自應由本院撤銷改判，
    並諭知被告2人均無罪。
據上論斷，應依刑事訴訟法第369條第1項前段、第364條、第301
條第1項前段，判決如主文。
本案經檢察官甲○○到庭執行職務。
中　　華　　民　　國　　96　　年　　1 　　月　　16　　日
                        審判長法  官  何方興
                              法  官  林德盛
                              法  官  王紋瑩
以上正本證明與原本無異。
如不服本判決，應於判決送達後10日內向本院提出上訴狀。其未
述理由者，並應於提出上訴狀後10日內向本院補提理由狀 (須
附繕本)。
                             書記官  吳家瑩
中　　華　　民　　國　　96　　年　　1　　月　　22　　日
